【裁判字號】    99,台上,7445
【裁判日期】    991202
【裁判案由】    違反懲治走私條例
【裁判全文】
最高法院刑事判決            九十九年度台上字第七四四五號
上  訴  人  鍾貴昭
            林天從
            張有昭
            楊吉勝
            吳西宗
            王發財
            林新居
            顏阿度
上列上訴人等因違反懲治走私條例案件，不服台灣高等法院高雄
分院中華民國九十九年五月二十六日第二審更審判決（九十九年
度上更(一)字第四八號，起訴案號：台灣高雄地方法院檢察署九十
六年度偵字第三一０四四號），提起上訴，本院判決如下：
    主  文
原判決關於鍾貴昭、林天從、張有昭、楊吉勝、王發財、林新居
、吳西宗、顏阿度有罪部分撤銷，發回台灣高等法院高雄分院。
    理  由
本件原判決認定：上訴人楊吉勝前因違反懲治走私條例案件，經
原審法院以九十三年度上訴字第八四一號判決判處有期徒刑二年
確定，於民國九十六年三月二十三日因假釋期滿以已執行完畢論
；上訴人林新居亦因違反懲治走私條例案件，經台灣高雄地方法
院以九十年度訴字第一七二五號判決判處有期徒刑八月確定，於
九十二年一月二十八日執行完畢。其等與上訴人鍾貴昭、林天從
、張有昭、王發財、吳西宗、顏阿度及洪盛豐、陳金標、蘇水泉
（以上洪盛豐等三人均由第一審另行審理）、陳樹池（業經判刑
確定）均為「生財號」漁船（CT6-1062）船員，皆明知魚類、甲
殼類、軟體類及其他水產無脊椎動物，係屬海關進口稅則第三章
所列之物品，依行政院於九十二年十月二十三日公告「管制物品
項目及數額」丙項第五款之規定，一次私運海關進口稅則第一章
至第八章所列物品之一項或數項，其總額由海關依緝獲時之完稅
價格計算，超過新台幣（下同）十萬元或其總重量超過一千公斤
者，為管制進口物品，竟與該漁船船長鍾順和（由第一審另行審
理）基於私運管制物品進口逾公告數額之犯意聯絡，在如其附表
一編號１、３至９所示之出港時間，由高雄港第二港口中和安檢
所（下稱中和安檢所）報關出港後，航至我國領海十二海浬以外
之海域，向不詳姓名者以不詳方式，取得前開各編號所示種類及
重量之漁獲，將之裝載返港，嗣於前開各編號所示之進港日期，
運送上開漁產品自中和安檢所報關進港時，為行政院海岸巡防署
南部地區巡防局第五岸巡總隊（下稱第五岸巡總隊）人員實施安
檢或監卸勤務而查獲（各次參與走私人員、進出港日期、天數、
漁獲種類及數量，均詳如其附表一編號１、３至９所示），始悉
上情。因而維持第一審關於論處鍾貴昭共同犯走私五罪、林天從
共同犯走私三罪、張有昭共同犯走私六罪、楊吉勝共同犯走私四
罪（均累犯）、吳西宗共同犯走私八罪、王發財共同犯走私一罪
、林新居共同犯走私二罪（均累犯）、顏阿度共同犯走私三罪罪
刑部分之判決，駁回鍾貴昭、林天從、張有昭、楊吉勝、王發財
、林新居、吳西宗、顏阿度（下稱上訴人等）在第二審之各該部
分上訴（即如原判決附表一編號１、３至９所示）。固非無見。
惟查：(一)、有罪判決書所記載之犯罪事實，為論罪科刑適用法律
之基礎，故凡於適用法律有關之重要事項，必須詳加認定，明確
記載，然後於理由內敘明犯罪事實所憑之證據及認定之理由，始
足為適用法律之依據。又懲治走私條例第二條第一項之私運管制
物品進口罪，係指私運該物品進出國境而言。國境包括領土、領
海及領空。依中華民國領海及鄰接區法第三條之規定，中華民國
領海為自基線起至其外側十二浬間之海域。於國境內自某一地區
運送管制物品至另一地區，或自大陸地區私運管制物品進入台灣
地區，其屬前者，應適用同條例第三條之規定論以國境內運送管
制物品罪，若屬後者，則應成立同條例第十二條之準私運管制物
品進口罪，並依該條之規定適用同條例第二條第一項處斷，均不
能逕論以私運管制物品罪。是走私行為之起運點究於我國境內、
境外或大陸地區，即為攸關上開各規定法律適用之重要事項，除
認明記載於事實欄外，並應詳為說明認定所憑之依據與得心證之
理由，始為適法。原判決對上訴人等均論以私運管制物品進口罪
，事實欄內雖記載上訴人等於如其附表一編號１、３至９所示之
出港日期，由中和安檢所報關出港後，航行至我國領海十二海浬
以外之海域，向不詳姓名者以不詳方式，取得前開各編號所示已
逾上開公告重量之漁獲，私運入境台灣等情，然理由內就其認定
上訴人等取得前開漁獲並起運、走私管制物品之地點，係於我國
領海十二海浬以外之境外海域事實，卻僅說明：「……觀諸『生
財號』漁船之出海作業航跡圖……『生財號』漁船均至我國領海
十二海浬以外海域，且有至浙江、福建、廣東沿海靠岸之紀錄，
益證『生財號』漁船如附表一編號１、３至９所示各次載運之漁
獲，均係源自我國領海十二海浬以外……」等語（見原判決第十
頁第十二行至第十七行）。依其說明，「生財號」漁船於如原判
決附表一編號１、３至９所示之各次出海作業，似均由高雄港第
二港口出海後，經領海、領海以外之海域而至大陸地區浙江、福
建、廣東等處沿海並靠岸，再返航入境台灣地區高雄港第二港口
。倘若無誤，憑此航程如何能據以認定「生財號」漁船於前開各
次出海作業後所載返之漁獲，必均係源自我國領海十二海浬以外
之境外海域而非我國領海或大陸地區？原判決對此未進一步究明
，並於理由內為必要之說明，自嫌理由不備。(二)、刑事訴訟之鑑
定，為證據調查方法之一種，係指由具有特別知識經驗之人或機
關，就特別需要特殊知識經驗之事項，予以鑑識、測驗、研判及
斷定，供為法院或檢察官認定事實之參考。刑事訴訟法第一百九
十八條規定：「鑑定人由審判長、受命法官或檢察官就下列之人
選任一人或數人充之：一就鑑定事項有特別知識經驗者。二經政
府機關委任有鑑定職務者。」同法第二百零八條第一項前段規定
：「法院或檢察官得囑託醫院、學校或其他相當之機關、團體為
鑑定」，即本於此旨。是上級檢察機關首長基於辦案實務需要，
函示指定某類特殊案件之待鑑事項，囑託某一或某些特別具有該
項專門知識經驗之機關，予以鑑定，尚非法所不許。從而，警察
機關逕依該函示辦理，按諸檢察一體及檢察官指揮調查、偵查之
原則，難認於法不合。本件如原判決附表一編號１、３至９所示
八次緝獲之漁獲，均由中和安檢所送請行政院農業委員會（下稱
農委會）漁業署委由專家判定其產地及是否為上訴人等所自行捕
獲等情，並出具「緝獲漁船走私漁產品判定（協助）諮詢電話傳
真」多紙存卷（見第一審卷第一宗第一一二頁、第一一三頁、第
一五五頁、第一六六頁、第一六七頁、第一八０頁、第一八一頁
、第一九五頁、第一九六頁、第二０九頁、第二一０頁、第二二
三頁、第二二四頁）。而依台灣高等法院檢察署九十二年十月二
十九日檢文允字第０九二０二一四五二九號函所檢送之該署檢察
長概括選任鑑定人或囑託鑑定機關（團體）名冊記載，有關農、
林、漁、牧、畜產品之產地，係事先概括囑託農委會（包括該會
漁業署）為鑑定機關，此為本院職務上所已知。原審未遑辨明上
開「緝獲漁船走私漁產品判定（協助）諮詢電話傳真」之性質，
先行函查該概括囑託之鑑定機關、鑑定事項有無變更或增刪，以
資判別其得否為證據，即逕認係審判外之陳述，為無證據能力（
見原判決理由欄壹之一），亦欠允當。又原判決上述之違背法令
，影響於事實之確定，本院無可據以為裁判，仍應將原判決關於
上訴人等有罪部分撤銷，發回原審法院更為審判。
據上論結，應依刑事訴訟法第三百九十七條、第四百零一條，判
決如主文。
中    華    民    國  九十九  年   十二   月    二    日
                      最高法院刑事第五庭
                          審判長法官  謝  俊  雄  
                                法官  陳  世  雄  
                                法官  魏  新  和  
                                法官  吳  信  銘  
                                法官  段  景  榕  
本件正本證明與原本無異
                                      書  記  官  
中    華    民    國  九十九  年   十二   月    七    日
                                                      Q

司法院資訊處製作；財團法人民間司法改革基金會備份。
